【裁判字號】    98,上易,943
【裁判日期】    990413
【裁判案由】    損害賠償
【裁判全文】
臺灣高等法院民事判決                 98年度上易字第943號
    上  訴  人  啟笙交通股份有限公司
    法定代理人  乙○○
    被上訴人    甲○○
                丙○○
    共      同
    訴訟代理人  黃淑芬律師
                路春鴻律師
上列當事人間請求損害賠償事件，上訴人對中華民國98年8月31
日臺灣新竹地方法院98年度重訴字第73號第一審判決提起上訴，
本院於99年3月16日言詞辯論終結，判決如下：
    主      文
上訴駁回。
第二審訴訟費用由上訴人負擔。
    事實及理由
一、被上訴人起訴主張：
  (一)原審共同被告張江明受僱於上訴人擔任貨運司機，上訴人則
    將車牌號碼DI-93號之營業半拖車（下稱系爭拖車）靠行於
    原審共同被告國統通運股份有限公司（下稱國統公司）。而
    為從事駕駛業務之人，本應注意汽車在顯有妨害他車通行之
    處所，不得停車，以維護其他車輛的行車安全並避免危險發
    生。詎張江明竟未注意及此，於民國96年10月11日，將其所
    駕駛之營業大貨車所附掛系爭板車，違規置放於新竹縣竹北
    市○○○路經國路橋下便道之機車專用道上，且未放置警示
    標誌。適被害人即被上訴人之子范紀綱於96年10月28日晚間
    11時20分許，騎乘車牌號碼611 -BPN號之重型機車行經該路
    段，見狀未及閃避而撞擊該拖車，當場死亡。被上訴人甲○
    ○及丙○○分別為范紀綱之父母，因范紀綱之死亡而受有損
    害，故張江明應依民法第184條第1項前段、第192條第1、2
    項、第194條規定對被上訴人負損害賠償責任。而上訴人與
    國統公司為張江明之僱用人，自應依民法第188條第1項規定
    ，與張江明對被上訴人連帶負責。
  (二)被上訴人所受損害分別為：(一)甲○○部分：殯葬費19萬
    8,920元、扶養費116萬349元、慰撫金200萬元，合計335萬
    9,269元。(二)丙○○部分：扶養費125萬8,464元、慰撫金200
    萬元，合計325萬8,464元。爰求為判命上訴人及原審共同被
    告張江明、國統公司應連帶給付甲○○335萬9,269元本息、
    丙○○325萬8,464元本息等語。原審判命張江明、上訴人或
    張江明、國統公司應連帶給付甲○○76萬5,894元、丙○○
    71萬1,530元，及其中張江明、上訴人均自97年7月17日起、
    國統公司自97年12月30日起，均至清償日止，按年息5% 計
    算之利息；如其中一組債務人已為給付，他組債務人於同額
    之範圍內即免其給付義務（上訴人就其敗訴部分提起上訴，
    張江明、國統公司則未聲明不服。被上訴人就其敗訴部分亦
    未聲明不服，已告確定）。並答辯聲明：上訴駁回。
二、上訴人則以：被上訴人之子范紀綱不只闖紅燈還蛇行，已經
    無法控制自己才會撞到馬路旁的大貨車所附掛的板架，則范
    紀綱應承擔之與有過失之程度遠逾60%。且被上訴人若尚未
    離職而能維持生活，則無受撫養之權利。惟原審認定被上訴
    人得請求慰撫金各85萬元，以及撫養費計算基礎為19萬
    3,077 元，實屬過高等語，資為抗辯。為此提起上訴並聲明
    ：(一)原判決不利於上訴人部分廢棄。(二)上開廢棄部分，被上
    訴人在第一審之訴及假執行之聲請均駁回。
三、兩造不爭執之事實：
  (一)原審共同被告張江明於96年10月11日夜間，在照明不清之新
    竹縣竹北市○○○路南向經國橋下往南單行引道停放系爭板
    車時，疏未注意應依法令規定靠左側路面邊緣停車，且未顯
    示停車燈光或反光標識，致被害人范紀綱騎乘機車於96年10
    月28日晚上11時20分許行經該處時，因飲酒過量不勝酒力，
    且未注意車前狀況亦有過失，而撞及該拖車當場死亡，有起
    訴書影本、戶籍謄本在卷可稽（見原審附民卷第4至6頁、原
    審卷第35頁）。
  (二)於上開交通事故發生時，上訴人為原審共同被告張江明之僱
    用人。
  (三)被上訴人為范紀綱之父母，有戶籍謄本影本可證（見原審卷
    第35頁）。
  (四)被上訴人甲○○因范紀綱之死亡，業已支出殯葬費19萬
    8,920元，有往生契約影本可稽（見原審附民卷第8 頁）。
  (五)原審共同被告張江明因業務過失致死罪，經原法院97年度交
    訴字第20號刑事判決處有期徒刑4個月，如易科罰金，以
    1,000元折算1日確定，有上開判決可稽（見原審卷第4至5頁
    ）。
  (六)原審共同被告國統公司與上訴人應就原審共同被告張江明之
    上開過失行為連帶負損害賠償責任，應連帶賠償被上訴人甲
    ○○因支出殯葬費19萬8,920元所受損害。
  (七)被上訴人二人之扶養義務人（含被害人范紀綱）各為四人。
四、兩造爭執要點為：(一)被上訴人得否向上訴人請求賠償扶養費
    ？(二)被上訴人得請求上訴人給付之慰撫金若干？(三)被上訴人
    應承擔范紀綱之與有過失比例若干？茲就兩造爭點及本院得
    心證理由分述如下：
  (一)被上訴人得否向上訴人請求賠償扶養費？
  1.被上訴人是否有不能維持生活而需被害人扶養之情形？
  (1)按被害人對於第三人負有法定扶養義務者，加害人對於該第
    三人亦應負損害賠償責任，民法第192條第2項定有明文。受
    扶養權利者，以不能維持生活而無謀生能力者為限；前項無
    謀生能力限制，於直系血親尊親屬不適用之；民法第1117條
    定有明文。又直系血親尊親屬，如能以自己財產維持生活者
    ，自無受扶養之權利；易言之，直系血親尊親屬受扶養之權
    利，仍應受不能維持生活之限制。而所稱不能維持生活，主
    要係指受扶養權利者之財力、財產狀況而言。
  (2)經查被上訴人甲○○於96年度所有位於新竹縣之土地價值19
    萬8,276元、所得總額31萬4,139元，其中薪資所得為31萬
    1,239元，扣繳單位為晟霖實業股份有限公司（下稱晟霖公
    司），另有投資一筆價值5萬970元，而被上訴人丙○○同年
    度則所得總額為26萬7,602元，其中薪資所得為25萬7,723元
    ，扣繳單位亦為晟霖公司，且名下有汽車一輛，投資一筆，
    財產部分之價值為12萬7,440元；而甲○○於97年度所有位
    於新竹縣之土地價值雖仍為19萬8,276元，但財產總額則減
    為23萬3,946元，所得總額減為18萬5,306元，其中薪資所得
    為18萬879元，扣繳單位為晟霖公司；且丙○○同年度所得
    總額為16萬7,162元，其中薪資所得為16萬477元，扣繳單位
    亦為晟霖公司，且名下有汽車一輛，投資一筆，財產部分之
    價值為8萬9,200元等情，有稅務電子閘門財產所得調件明細
    表二份在卷為憑（見原審卷第40至43頁）。則據此足證被上
    訴人於97年度所得與96年度所得相較，已見大幅減少。且甲
    ○○現年已逾50歲（48年9月18日出生）、丙○○現年已逾
    51歲（47年5月11日出生），而丙○○係屬聽障之重度殘障
    ，復有殘障手冊影本在卷可稽（見原審卷第61頁）。則被上
    訴人目前之財力雖暫可維生，但天有不測風雲，人有旦夕禍
    福，不能臆測將來終身亦能賴以維生。況被上訴人上開年度
    所得分別僅為18萬5,306元、16萬7,162元，尚未達新竹縣96
    年度平均每人每年消費性支出額19萬3,077元（見原審卷第
    57頁），足認被上訴人仍屬不能維持生活，從而范紀綱即應
    對被上訴人負擔扶養義務。故上訴人辯稱：被上訴人若未自
    晟霖公司離職，即能維持生活，則無受撫養之權利云云，並
    不可採。
  2.被上訴人得請求若干扶養費？
  (1)經查甲○○生於48年9月18日，丙○○生於47年5 月11日生
    ，有戶籍謄本附卷可稽（見原審卷第34頁），則於96年10月
    11日范紀綱死亡時，甲○○為48歲，丙○○為49歲。又參酌
    內政部公布之95年臺灣地區簡易生命表所示，甲○○、丙○
    ○各有餘命30.41年、34.23 年（見原審97年度交附民字第
    34號卷第9至12頁）。而被上訴人為夫妻，依民法第1114條
    第2款規定互負扶養義務；又被上訴人另育有均已成年之女
    兒二人，復對被上訴人負有扶養義務，亦有戶籍謄本可證（
    見原審卷第34至35頁），則范紀綱生前各對被上訴人負擔之
    扶養義務應為1/ 4。
  (2)次按扶養之程度，應按受扶養權利者之需要，與負扶養義務
    者之經濟能力及身分定之，民法第1119條定有明文。經查行
    政院主計處所編印之台灣地區家庭收支調查報告，其中關於
    「消費支出」項目，既已包括扶養權利人必定支出之食品飲
    料、衣著鞋襪、燃料水電、家庭器具設備、家事管理、保健
    醫療、運輸通訊、娛樂教育文化等費用在內，衡情應認為該
    等報告內容已包含日常生活所需之食衣住行育樂各項費用，
    則衡諸一般社會生活水準，以此作為被上訴人每年扶養費之
    計算基礎，應屬適當。至於上訴人雖辯稱新竹縣96年度平均
    每人每年消費性支出第5項為：「房地租及水費14萬8,651元
    」，然被上訴人甲○○擁有新竹縣新埔鎮之不動產一筆，是
    否符合該項消費性支出云云。惟上訴人就此並未舉證以實其
    說，且上開消費支出統計資料，僅為參考之標準，不必具體
    逐項吻合，自不得就上開消費性支出中之任一項單獨予以扣
    除。是上訴人此部分所辯，並不足採。
  (3)至於所得稅法所定之扶養親屬免稅額、扣除額等，僅係稅捐
    稽徵機關為核算所得稅所定之一般標準，其設計固係考量社
    會經濟狀況，然其目的仍以充實國家稅基為主，是其免稅額
    、扣除額之制度設計目的，與民法親屬編所定受扶養權利人
    應受扶養之程度，自盡不相同，此由96年度綜合所得稅扶養
    親屬特別扣除額每人一年僅為7萬7,000元，衡諸目前社會一
    般中產階級或中等之生活水平而言，實屬過低等情自明。是
    上訴人抗辯應以扶養親屬特別扣除額計算被上訴人受扶養金
    額等語，並不可採。
  (4)從而依行政院主計處公布之96年家庭收支調查報告，新竹縣
    平均每戶戶內人數為3.75人，平均每戶每年之消費支出為72
    萬4,042元，則平均每人每年之消費支出19萬3,077元（計算
    式：72萬4,042元÷3.75人＝19萬3,077元）。故甲○○、丙
    ○○自97年1月1日起，每年各得受范紀綱扶養費為4萬8,269
    元（193,077÷4＝48,269元，元以下四捨五入），則依霍夫
    曼計算法扣除法定中間利息後，甲○○得請求之扶養費為90
    萬7,134元（計算式：[48,269×18.00000000（此為應受扶
    養30年之霍夫曼係數）+48,269×0.41×（19.00000000-
    00.00000000）]=907,134 [小數點以下四捨五入]）。丙○
    ○得請求之扶養費為97萬8,346元（計算式：[48,269×
    20.00000000（此為應受扶養34年之霍夫曼係數）+48,269×
    0.23×（20.00000000-00.00000000）]=978,346 [小數點以
    下四捨五入]）。
  (二)被上訴人得請求上訴人給付之慰撫金若干？
    按不法侵害他人致死者，被害人之父、母、子、女及配偶，
    雖非財產上之損害，亦得請求賠償相當之金額，民法第 194
    條定有明文。經查本件被害人范紀綱為被上訴人甲○○及丙
    ○○之長子，因張江明之過失行為，致被上訴人中年喪子，
    精神上自受有極大之痛苦，是被上訴人請求上訴人與原審共
    同被告張江明、國統公司給付慰撫金，自屬有據。爰審酌甲
    ○○為國中畢業，96年所得31萬4,139元，名下有土地、投
    資各一筆；丙○○為國小畢業，96年所得為26萬7,602元，
    名下有汽車一部、投資一筆；上訴人公司與國統公司均屬貨
    運公司，上訴人公司資本額為800萬元，國統公司資本額為
    1,000萬元，張江明為國中畢業，名下有汽車二部，事發後
    已離職從事保全工作，有稅務電子閘門財產所得調件明細表
    、國統公司變更事項登記表、上訴人公司基本資料查詢各一
    份附卷可稽等一切情狀（見原審卷第25至26、33、67至68頁
    ），認被上訴人各得請求上訴人與原審共同被告連帶給付之
    慰撫金，以85萬元為適當。
  (三)被上訴人應承擔范紀綱之與有過失比例若干？
  1.按損害之發生或擴大，被害人與有過失者，法院得減輕賠償
    金額或免除之；民法第217條第1項定有明文。又按本件被上
    訴人之請求權，雖非自被害人范紀綱繼承而得，然既係因被
    害人之死亡而有所請求，且被害人復有過失，自應有過失相
    抵之適用。經查本件車禍之發生，固係因原審共同被告張江
    明停放系爭拖車時，未緊靠路邊停放，且在夜間照明不清之
    道路上停放系爭拖車，又未顯示停車燈光或反光標識，影響
    行車安全而有過失所致。惟范紀綱飲酒過量，酒後於夜間駕
    駛重型機車時，未注意車前狀況及靠右側行駛，而直接撞擊
    停放於未儘量靠左側路邊之系爭拖車之後方車架，以致當場
    死亡，為系爭車禍事故之肇事主因，而張江明之上開過失行
    為，則為肇事次因等情，有台灣省竹苗區車輛行車事故鑑定
    委員會鑑定意見書影本在卷可稽（見原審卷第84至88頁）。
    爰審酌張江明與范紀綱過失之情節、程度及對本件車禍發生
    之原因力強弱等情，認為就本件車禍之發生，上訴人應負
    40%之過失責任，而被上訴人應承擔范紀綱60%之過失責任。
    上訴人雖辯稱：被上訴人應承擔范紀綱與有過失之程度不只
    60%云云，並不足採。
  2.經查被上訴人因本件過失侵權行為所受之損害，甲○○為
    195萬6,054元（計算式：殯葬費19萬8,920元＋扶養費
    907,134元＋慰撫金85萬元＝195萬6,054元），丙○○為182
    萬8,346元（扶養費97萬8,346元＋85萬元＝182萬8,346元）
    。則依上開比例計算結果，甲○○得請求張江明與上訴人，
    或張江明與國統公司連帶賠償其損害賠償數額之金額為78
    萬2,422元（1,956,054×0.4=782,422，元以下四捨五入）
    ，丙○○係得請求張江明與上訴人，或張江明與國統公司，
    連帶賠償其損害賠償數額之金額為73萬1,338元（1,828,346
    ×0.4=731,338元，元以下四捨五入）。惟甲○○、丙○○
    就其敗訴部分並未上訴，則本院無庸審酌，附此敘明。
五、綜上所述，被上訴人甲○○請求原審共同被告張江明、上訴
    人或原審共同被告張江明、國統公司應連帶給付76萬5,894
    元本息；被上訴人丙○○請求原審共同被告張江明、上訴人
    或原審共同被告張江明、國統公司應連帶給付71萬1,530元
    本息，為有理由，應予准許。原審判決上訴人敗訴，理由雖
    不盡相同，但結論並無二致。上訴意旨仍執陳詞，求予廢棄
    改判，為無理由，應予駁回上訴。至於本件第一、二審所命
    上訴人給付部分合計未逾150萬元，不得上訴第三審，經判
    決後即確定，不生假執行問題，附此敘明。
六、因本件事證已臻明確，兩造其餘主張、陳述及所提之證據，
    經本院審酌後認與判決結果不生影響，爰不逐一論列，併此
    敘明。
七、據上論結，本件上訴為無理由。依民事訴訟法第449條第1項
    、第78條，判決如主文。
中    華    民    國    99    年    4    月    13     日
                    民事第七庭
                        審判長法  官 鄭三源
                              法  官 呂太郎
                              法  官 邱  琦
正本係照原本作成。
不得上訴。
中    華    民    國    99    年    4     月    13    日
                              書記官 廖艷莉

司法院資訊處製作；財團法人民間司法改革基金會備份。
